## Stems and Types of First-Declension Nouns

The first declension is also known as the **vocalic declension**, since it consists of nouns with a stem historically ending in an ā- and ō-sounds.

The following types of noun belong to the first declension:

+ **strong**: *disyllabic* nouns or nouns with a *heavy penult*;
+ **weak**: nouns with a *light penult*;
+ nouns in `-oa`.

## Nouns in -a

Overview of forms:

| strong  	| cirya    	| *ship*    	|
|---------	|----------	|-----------	|
|         	| *sg*     	| *pl*      	|
| `com.`   	| cirya    	| ciryar    	|
| `gen. I` 	| ciryo    	| ciryaron  	|
| `gen. II`	| ciryava  	| ciryaiva  	|
| `dat.`   	| ciryan   	| ciryain   	|
| `instr.` 	| ciryanen 	| ciryainen 	|
| `loc.`   	| ciryasse 	| ciryassen 	|
| `abl.`   	| ciryallo 	| ciryallon[^1]	|
| `all.`   	| ciryanna 	| ciryannar 	|
|---------	|----------	|-----------	|
| **weak**  |**telluma**| ***dome***  	|
|         	| *sg*     	| *pl*      	|
| `com.`   	| telluma   | tellumar    	|
| `gen. I` 	| telluma   | tellumáron  	|
| `gen. II`	| tellumáva | tellumaiva  	|
| `dat.`   	| telluman  | tellumain   	|
| `instr.` 	| tellumánen| tellumainen 	|
| `loc.`   	| tellumasse| tellumassen 	|
| `abl.`   	| tellumallo| tellumallon 	|
| `all.`   	| tellumanna| tellumannar 	|

A few nouns of the first declension, like `erma` *matter*, have historically ended in a short ă-sound. Those belong to the **strong** declension.

!!! note 
	Nouns having in the last syllable `-ra` use *i-plural* instead of *r-plural*: `aura` *posession* &mdash; `aure` *possessions*.[^2]

## Nouns in -o

Overview of forms:

| strong  	| ondo    	| *stone*    	|
|---------	|----------	|-----------	|
|         	| *sg*     	| *pl*      	|
| `com.`   	| ondo    	| ondor    		|
| `gen. I` 	| ondo    	| ondoron	  	|
| `gen. II`	| ondova  	| ondoiva	  	|
| `dat.`   	| ondon   	| ondoin   		|
| `instr.` 	| ondonen 	| ondoinen	 	|
| `loc.`   	| ondosse 	| ondossen	 	|
| `abl.`   	| ondollo 	| ondollon	 	|
| `all.`   	| ondonna 	| ondonnar	 	|
|---------	|----------	|-----------	|
| **weak**  | **ontamo**| ***mason***  	|
|         	| *sg*     	| *pl*      	|
| `com.`   	| ontamo   	| ontamor    	|
| `gen. I` 	| ontamo   	| ontamóron  	|
| `gen. II`	| ontamóva 	| ontamoiva  	|
| `dat.`   	| ontamon  	| ontamoin   	|
| `instr.` 	| ontamónen	| ontamoinen 	|
| `loc.`   	| ontamosse	| ontamossen 	|
| `abl.`   	| ontamollo	| ontamollon 	|
| `all.`   	| ontamonna	| ontamonnar 	|

Many male names and agental nouns with suffixes `-mo`, `-ro` belong to the **weak** declension[^3]: `Ulmo` &mdash; `Ulmóva`.

!!! note 
	Nouns having in the last syllable `-ro` (especially unstable agental suffix) use *i-plural* instead of *r-plural*: `nostaro` *parent* &mdash; `nostari` *parents*.[^2]

## Nouns in -oa

Overview of forms:

| 		  	| coa    	| *house*    	|
|---------	|----------	|-----------	|
|         	| *sg*     	| *pl*      	|
| `com.`   	| coa    	| coar    		|
| `gen. I` 	| cuo[^4]  	| coaron	  	|
| `gen. II`	| coava  	| coaiva	  	|
| `dat.`   	| coan   	| coain   		|
| `instr.` 	| coanen 	| coainen	 	|
| `loc.`   	| coasse 	| coassen	 	|
| `abl.`   	| coallo 	| coallon	 	|
| `all.`   	| coanna 	| coannar	 	|

[^1]: With alternative euphonic variant `-llor`. This is applicable to ablative plural in general.
[^2]: To avoid unpreferrable `rVr` sequence. Plural on `-e` is not controversial, appearing in [DN4], [DN5b], [DN5c], and generally agreeing with a behaviour of the final `-ai` in OP1 and plural adjectives. The situation with `-oi` is more obscure: [DN5] suggested `-oi > -o`, while [OP1] &mdash; `-oi# > -ui#` [PE19/66]. However, [PE19/63] indicates that `-ui# > -ue, -uvi`. Alternative of `-oi# > -i#` from [PE19/66] is also possible, thus making unstable `-r(o)` regular. The last choice is used here. 
[^3]: Such explanation for `Ulmóva` is given in [PE21/8].
[^4]: Supposedly, `kawā-ō > kawō > köo > kuo`. Alternative form `có` from `kawā-ō > koa-ō > köo > kō` has been proposed before, and both could coexist [PE21/40].